---
title: "Tarea_3"
author: "Felipe Garrido"
format: html
editor: visual
bibliography: Tarea3-zotero.bib
link-bibliography: True
---

# Distrinbución del trabajo doméstico y de cuidados en Chile: análisis a partir del ENUT 2023

## Introduccion

Durante las últimas décadas, el mercado laboral chileno ha experimentado transformaciones significativas que han tensionado la estructura cultural del trabajo doméstico no remunerado y, junto con ello, las relaciones de género al interior del hogar y la institución familiar. El aumento sostenido de la participación femenina en el empleo remunerado no ha sido acompañado por una redistribución equitativa de las tareas domésticas y de cuidados, en donde, a pesar de los avances en integración laboral y educativa de las mujeres, diversas investigaciones muestran que ellas continúan asumiendo de manera mayoritaria la responsabilidad del trabajo doméstico no remunerado. Este fenómeno se intensifica cuando mantienen simultáneamente una jornada laboral activa, lo que evidencia la persistencia de patrones culturales tradicionales que organizan la vida doméstica, generando una sobrecarga estructural y una doble presencia entre el ámbito productivo y reproductivo.

Este fenómeno ha sido ampliamente discutido en la literatura a través del concepto de “segunda jornada” [@hochschild1989], donde se muestra que, aun cuando las mujeres se integran al mercado laboral, continúan asumiendo de forma predominante las responsabilidades domésticas y de cuidado al interior del hogar. De este modo, la incorporación femenina al trabajo remunerado no implica necesariamente una redistribución de las tareas domésticas, sino que con frecuencia se traduce en una ampliación de la carga total de trabajo que enfrentan las mujeres, llamado “superwoman”, una mujer que intenta cumplir con su rol profesional, doméstico y maternal [Friedan en @amorós2021]. Silvia Órdenes (2025) señala que, incluso cuando las mujeres logran mayores niveles de integración laboral o educativa, esto no se traduce necesariamente en una disminución del tiempo dedicado al trabajo doméstico no remunerado [@ordenes2025].

Bajo este escenario emerge un problema sociológicamente relevante: la persistencia de una distribución desigual del trabajo doméstico y de cuidado, incluso entre mujeres que participan activamente en el mercado laboral, lo que evidencia tensiones entre los cambios en la esfera productiva y la continuidad de estructuras culturales tradicionales que organizan la vida doméstica. En este contexto, el objetivo general del estudio es analizar cómo se distribuye el trabajo doméstico y de cuidado no remunerado entre mujeres activas laboralmente en Chile, considerando dimensiones sociodemográficas, laborales y familiares. Para ello, se utilizará la base de datos ENUT 2023 para explorar asociaciones entre condiciones sociales y patrones de uso del tiempo.

La variable dependiente del estudio corresponde al tiempo dedicado al trabajo doméstico y de cuidado no remunerado. Este tiempo puede verse afectado por diversas variables independientes. Por ejemplo, la presencia de personas dependientes en el hogar —como niños, niñas, personas mayores o personas con discapacidad— tiende a incrementar la demanda de cuidados cotidianos y, por tanto, las horas de trabajo no remunerado. Asimismo, la jornada laboral remunerada puede limitar la disponibilidad de tiempo, generando tensiones entre empleo y responsabilidades domésticas. Por otra parte, el nivel educativo y la condición socioeconómica pueden influir en la posibilidad de externalizar ciertas tareas domésticas mediante servicios remunerados o acceso a redes de apoyo. Del mismo modo, la condición de jefatura de hogar puede aumentar las responsabilidades materiales y organizativas dentro del hogar.

Respecto del ciclo vital, este concepto refiere a la etapa de la trayectoria familiar y personal en que se encuentran las mujeres, por ejemplo: juventud sin hijos, adultez con hijos pequeños, adultez con hijos adolescentes o vejez. Cada una de estas etapas presenta distintas exigencias de cuidado. En particular, los hogares con hijos pequeños suelen demandar más tiempo de trabajo doméstico y de cuidados intensivos, mientras que en etapas posteriores dichas exigencias pueden disminuir o transformarse en cuidados hacia personas mayores dependientes.

Bajo este marco, planteamos la siguiente pregunta de investigación:

¿Cómo se distribuye el trabajo doméstico y de cuidado no remunerado entre mujeres activas laboralmente en Chile, y qué patrones de desigualdad se observan según sus condiciones sociodemográficas y laborales?

El análisis de la distribución del trabajo doméstico no remunerado entre mujeres activas laboralmente se sostiene sobre los conceptos de cuidado, división sexual del trabajo y corresponsabilidad doméstica, los cuales se vinculan al debate sobre desigualdad de género, reproducción social y estructura cultural del hogar. En este sentido, se reconoce que el avance en integración educativa y laboral de las mujeres no ha implicado necesariamente un cambio equivalente en la organización doméstica. Los estudios demuestran cómo, aun en contextos de mayor autonomía económica y capital educativo, las mujeres continúan asumiendo la mayor parte de las tareas domésticas y de cuidado, especialmente cuando conviven con hijos pequeños u otras personas dependientes [@ordenes2025]. Esto evidencia la persistencia de patrones culturales que estructuran el hogar bajo lógicas tradicionales de carácter patriarcal, donde la maternidad y la feminización del cuidado se mantienen como componentes centrales de la organización familiar.

Esta realidad encuentra respaldo empírico en los resultados de la Segunda Encuesta Nacional sobre Uso del Tiempo (INE, 2023), que revela que las mujeres dedican más del doble de horas que los hombres al trabajo doméstico y de cuidados no remunerados, pese a su creciente inserción laboral [@allendes]. Siguiendo con lo anterior, resulta necesario operacionalizar estos conceptos para su análisis empírico. La ENUT 2023 permite medir la distribución de actividades domésticas, laborales y de cuidado, constituyendo una fuente pertinente para examinar cómo distintas posiciones sociales y condiciones familiares inciden en la distribución del tiempo doméstico entre mujeres con participación laboral activa.

### Librerias

```{r}
library(pacman)

pacman::p_load(
  tidyverse,
  sjlabelled,
  stargazer,
  sjmisc,
  summarytools,
  kableExtra,
  sjPlot,
  corrplot,
  sessioninfo,
  psych,
  here
)
```

### Base de datos

```{r}
rm(list = ls())
options(scipen = 999)

library(tidyverse)
library(haven)
library(here)

enut <- readRDS(here::here("IPO", "Input", "enut2023.RDS"))

enut <- zap_labels(enut)
```

### Operacionalización de Variables

```{r}
proc_data <- enut %>%
  
  mutate(

    sexo = case_when(
      as.numeric(sexo) == 1 ~ "Hombre",
      as.numeric(sexo) == 2 ~ "Mujer",
      TRUE ~ NA_character_
    ),

    # Trabajo doméstico cocinar
    td1_p_ds = ifelse(
      td1_p_ds %in% c(88, 99, 999, 9999, -1),
      NA,
      td1_p_ds
    ),

    td1_p_ds = ifelse(td1_p_ds > 24, NA, td1_p_ds),

    # Trabajo doméstico limpieza
    td5_p_ds = ifelse(
      td5_p_ds %in% c(88, 99, 999, 9999, -1),
      NA,
      td5_p_ds
    ),

    td5_p_ds = ifelse(td5_p_ds > 24, NA, td5_p_ds),

    # Trabajo remunerado
    to5_t_ds = ifelse(
      to5_t_ds %in% c(88, 99, 999, 9999, -1),
      NA,
      to5_t_ds
    ),

    to5_t_ds = ifelse(to5_t_ds > 24, NA, to5_t_ds),

    # Percepción trabajo doméstico
    bs10 = case_when(
      bs10 == 1 ~ "Mucho menos",
      bs10 == 2 ~ "Menos",
      bs10 == 3 ~ "Igual",
      bs10 == 4 ~ "Más",
      bs10 == 5 ~ "Mucho más",
      TRUE ~ NA_character_
    )

  )
```

### Seleccion de Variables

```{r}
proc_data <- enut %>% 
  select(
    sexo,
    td1_p_ds,
    td5_p_ds,
    to5_t_ds,
    bs10
  )

```

### Descripción de varibles

Se seleccionaron cinco variables de la Encuesta Nacional sobre Uso del Tiempo (ENUT 2023):

sexo: variable nominal que identifica el sexo de la persona entrevistada.

td1_p_ds: variable de razón que mide el tiempo dedicado a cocinar o preparar alimentos en día de semana.

td5_p_ds: variable de razón que mide el tiempo dedicado a limpieza del hogar en día de semana.

to5_t_ds: variable de razón que mide el tiempo trabajado en la ocupación principal en día de semana.

bs10: variable ordinal que mide la percepción subjetiva sobre cuánto trabajo doméstico realiza habitualmente en el hogar.

### Tabla descriptiva variable numericas

```{r}
#| echo: FALSE

stargazer(proc_data[,c("td1_p_ds","td5_p_ds","to5_t_ds")],
type="text",
summary.stat = c("n","mean","sd","min","max"))
```

### Frecuencia variables categoricas

```{r}
id="i34v34"

#| echo: FALSE

frq(proc_data$sexo)
frq(proc_data$bs10)

```

### Grafico 1 (Tiempo dedicado a la limpieza por sexo)

```{r}
#| label: fig-grafico1
#| fig-cap: "Promedio de tiempo dedicado a limpieza del hogar según sexo"
#| warning: false
#| message: false
#| fig-align: center
#| out-width: 80%

graf1_data <- proc_data %>%
  
  mutate(
    
    sexo = factor(
      sexo,
      levels = c(1,2),
      labels = c("Mujer","Hombre")
    ),
    
    td5_p_ds = ifelse(td5_p_ds < 0, NA, td5_p_ds),
    td5_p_ds = ifelse(td5_p_ds > 24, NA, td5_p_ds)
    
  ) %>%
  
  filter(
    !is.na(sexo),
    !is.na(td5_p_ds)
  ) %>%
  
  group_by(sexo) %>%
  
  summarise(
    promedio = mean(td5_p_ds, na.rm = TRUE)
  )

ggplot(graf1_data,
       aes(x = sexo,
           y = promedio,
           fill = sexo)) +
  
  geom_col(width = 0.6) +
  
  labs(
    title = "Promedio de tiempo dedicado a limpieza del hogar según sexo",
    x = "Sexo",
    y = "Horas promedio",
    caption = "Fuente: Elaboración propia en base a ENUT 2023"
  ) +
  
  theme_minimal() +
  
  theme(
    legend.position = "none",
    plot.title = element_text(face = "bold")
  )
```

## Interpretacion Grafico 1.

Aunque las diferencias observadas en tareas específicas como la limpieza del hogar no son extremadamente amplias, las mujeres continúan registrando mayores niveles de dedicación al trabajo doméstico no remunerado. Esto sugiere que la desigualdad en el uso del tiempo no necesariamente se expresa en una sola actividad aislada, sino en la acumulación cotidiana de múltiples tareas domésticas y de cuidado.

### Grafico 2 (Trabajo remunerado)

```{r}
#| label: fig-grafico2
#| fig-cap: "Promedio de tiempo trabajado en la ocupación según sexo"
#| warning: false
#| message: false
#| fig-align: center
#| out-width: 80%

graf2_data <- proc_data %>%
  
  mutate(
    
    sexo = factor(
      sexo,
      levels = c(1,2),
      labels = c("Hombre","Mujer")
    ),
    
    # limpiar valores inválidos
    to5_t_ds = ifelse(to5_t_ds < 0, NA, to5_t_ds),
    to5_t_ds = ifelse(to5_t_ds > 24, NA, to5_t_ds)
    
  ) %>%
  
  filter(
    !is.na(sexo),
    !is.na(to5_t_ds)
  ) %>%
  
  group_by(sexo) %>%
  
  summarise(
    promedio = mean(to5_t_ds, na.rm = TRUE)
  )

ggplot(graf2_data,
       aes(x = sexo,
           y = promedio,
           fill = sexo)) +
  
  geom_col(width = 0.6) +
  
  labs(
    title = "Promedio de tiempo trabajado en la ocupación según sexo",
    x = "Sexo",
    y = "Horas promedio",
    caption = "Fuente: Elaboración propia en base a ENUT 2023"
  ) +
  
  theme_minimal() +
  
  theme(
    legend.position = "none",
    plot.title = element_text(face = "bold")
  )
```

## Interpretacion Grafico 2.

El gráfico evidencia diferencias en el tiempo promedio dedicado a tareas de limpieza del hogar según sexo. Las mujeres presentan una mayor cantidad de horas destinadas a este tipo de trabajo doméstico no remunerado en comparación con los hombres. Estos resultados dialogan con la literatura sobre división sexual del trabajo y “segunda jornada”, donde las mujeres continúan concentrando una parte importante de las tareas domésticas incluso cuando participan activamente del mercado laboral.

## Interpretacion general de los resultados obtenidos

Los resultados descriptivos permiten observar que la distribución del tiempo entre trabajo remunerado y trabajo doméstico no remunerado continúa marcada por diferencias de género. En primer lugar, la tabla de estadísticos descriptivos evidencia que las personas encuestadas destinan una cantidad importante de tiempo diario tanto al empleo remunerado como a distintas tareas domésticas. Esto refleja que el uso cotidiano del tiempo combina responsabilidades productivas y reproductivas que muchas veces se superponen, configurando tensiones entre la esfera laboral y la vida doméstica.

En relación con la variable sexo, los resultados sugieren que mujeres y hombres no participan de igual manera en las labores domésticas. El gráfico referido al tiempo promedio dedicado a la limpieza del hogar muestra que las mujeres destinan una mayor cantidad de horas a este tipo de trabajo doméstico no remunerado en comparación con los hombres. Aunque las diferencias observadas no son extremadamente amplias, sí evidencian una tendencia consistente con la literatura sobre división sexual del trabajo, donde las mujeres continúan asumiendo una mayor responsabilidad en las tareas de reproducción cotidiana del hogar. Por otra parte, el gráfico sobre tiempo trabajado en la ocupación principal muestra que los hombres registran jornadas promedio de trabajo remunerado más extensas que las mujeres. Esto permite inferir que la distribución desigual del tiempo no solo se expresa en las labores domésticas, sino también en la organización diferenciada de las responsabilidades productivas y reproductivas entre hombres y mujeres. En este sentido, mientras los hombres concentran una mayor cantidad de horas en el empleo remunerado, las mujeres continúan combinando participación laboral con responsabilidades domésticas persistentes.

Respecto de la percepción subjetiva sobre cuánto trabajo doméstico se realiza en el hogar, las tablas de frecuencia permiten aproximarse a cómo las personas evalúan la distribución interna de estas tareas. Cuando una proporción relevante declara realizar “más” o “mucho más” trabajo doméstico que otros integrantes del hogar, ello refuerza la idea de una distribución desigual de responsabilidades al interior de las familias, particularmente en actividades de cuidado y mantención cotidiana del hogar. En términos generales, los hallazgos descriptivos dialogan con la literatura revisada en la introducción. La creciente incorporación femenina al trabajo remunerado no necesariamente ha sido acompañada por una redistribución equivalente del trabajo doméstico y de cuidados. Más bien, persisten patrones culturales tradicionales que continúan asignando a las mujeres una mayor responsabilidad sobre las tareas reproductivas y de sostenimiento cotidiano de la vida doméstica.

### Asociacion entre variables

### Tabla de correlaciones

```{r}
cor_data <- proc_data %>%
  select(
    td1_p_ds,
    td5_p_ds,
    to5_t_ds
  )

cor_matrix <- cor(
  cor_data,
  use = "pairwise.complete.obs"
)

round(cor_matrix, 2)
```

### Grafico de correlaciones

```{r}
corrplot(
  cor_matrix,
  method = "color",
  type = "upper",
  addCoef.col = "black",
  number.cex = 0.7
)
```

## Interpretacion asociacion de variables

La matriz de correlaciones permite observar el grado de asociación existente entre las principales variables relacionadas con el uso del tiempo doméstico y laboral. En términos generales, los resultados muestran asociaciones positivas entre las variables analizadas, aunque con distinta intensidad.

En primer lugar, se observa una correlación moderada entre el tiempo dedicado a cocinar (`td1_p_ds`) y el tiempo destinado a limpieza del hogar (`td5_p_ds`) (r = 0.39). Esto sugiere que las personas que dedican más tiempo a tareas de cocina también tienden a invertir más tiempo en labores de limpieza doméstica, evidenciando que distintas actividades reproductivas del hogar suelen acumularse sobre los mismos sujetos. Este resultado es coherente con la literatura sobre división sexual del trabajo, que plantea que las tareas domésticas no remuneradas suelen concentrarse de manera simultánea en determinados integrantes del hogar, particularmente en las mujeres.

Por otra parte, las correlaciones entre el trabajo remunerado (`to5_t_ds`) y las tareas domésticas presentan valores más bajos. El tiempo trabajado en la ocupación principal se asocia débilmente tanto con cocinar (r = 0.18) como con limpieza del hogar (r = 0.22). Esto indica que, aunque existe cierta relación entre ambas dimensiones del uso del tiempo, las jornadas laborales no necesariamente reducen de manera proporcional las tareas domésticas realizadas. En otras palabras, las responsabilidades reproductivas continúan presentes incluso entre quienes mantienen una participación activa en el empleo remunerado, reforzando la idea de una doble carga laboral.

El gráfico de correlaciones permite visualizar estas asociaciones de manera más clara, mostrando que la relación más fuerte se concentra entre las distintas tareas domésticas, mientras que las asociaciones con el trabajo remunerado son considerablemente más débiles. En conjunto, estos resultados respaldan la hipótesis teórica desarrollada en la introducción, según la cual la incorporación al mercado laboral no implica necesariamente una redistribución equivalente del trabajo doméstico y de cuidados.

### Construccion de indice

```{r}
proc_data <- proc_data %>%
  
  mutate(
    
    indice_domestico = rowMeans(
      select(., td1_p_ds, td5_p_ds),
      na.rm = TRUE
    )
    
  )
```

### Alfa de Croanbach

```{r}
library(psych)

alpha(
  proc_data %>%
    select(td1_p_ds, td5_p_ds)
)
```

### Interpretacion indice y alfa

Con el objetivo de aproximarse empíricamente a la carga de trabajo doméstico no remunerado, se construyó un índice compuesto a partir de las variables de tiempo dedicado a cocinar y tiempo destinado a limpieza del hogar. Posteriormente, se evaluó la consistencia interna de esta escala mediante el Alfa de Cronbach.

Los resultados muestran un Alfa de Cronbach de aproximadamente 0.56, lo que indica una consistencia interna moderada entre ambas variables. Si bien el valor no alcanza niveles considerados altos, esto puede explicarse debido a que cocinar y limpiar representan dimensiones distintas del trabajo doméstico cotidiano, aun cuando ambas forman parte de las labores reproductivas del hogar. A pesar de ello, la correlación positiva observada entre ambas variables permite justificar analíticamente la construcción del índice, ya que ambas actividades tienden a acumularse conjuntamente en ciertos individuos. De este modo, el índice construido permite aproximarse de manera general a la intensidad del trabajo doméstico no remunerado realizado por las personas encuestadas.

Estos resultados resultan coherentes con la literatura revisada, particularmente con los enfoques sobre división sexual del trabajo y sobrecarga doméstica, donde se plantea que las tareas reproductivas suelen concentrarse de manera simultánea en quienes asumen las principales responsabilidades de cuidado y mantención del hogar.

## Conclusiones

El presente trabajo tuvo como objetivo analizar la distribución del trabajo doméstico y de cuidado no remunerado entre mujeres activas laboralmente en Chile, utilizando información proveniente de la Encuesta Nacional sobre Uso del Tiempo (ENUT 2023). A partir del análisis descriptivo realizado, es posible concluir que la organización cotidiana del tiempo continúa expresando desigualdades de género tanto en el ámbito doméstico como en el laboral.

Los resultados nos muestran que las mujeres continúan destinando una mayor cantidad de tiempo a tareas domésticas específicas, como la limpieza del hogar, mientras que los hombres presentan jornadas promedio más extensas de trabajo remunerado. Estos hallazgos permiten observar que la creciente participación femenina en el mercado laboral no necesariamente ha sido acompañada por una transformación equivalente en la división sexual del trabajo dentro del hogar. Bajo este contexto, entonces, la coexistencia entre trabajo remunerado y responsabilidades domésticas permite comprender la persistencia de fenómenos como la doble jornada, donde muchas mujeres deben responder simultáneamente a exigencias productivas y reproductivas. Esta situación puede generar sobrecarga de trabajo, limitaciones en el tiempo disponible para el descanso y desigualdades en las oportunidades de bienestar y desarrollo personal.

Por otra parte, variables como la presencia de personas dependientes, la etapa del ciclo vital, la condición socioeconómica o la jefatura de hogar aparecen como dimensiones relevantes para comprender cómo se intensifica o distribuye la carga doméstica no remunerada. En este sentido, futuros análisis correlacionales o multivariados permitirán profundizar en las relaciones entre estas variables y estimar con mayor precisión los factores asociados al uso desigual del tiempo.

Comprender estas dinámicas resulta fundamental para el diseño de políticas públicas orientadas a promover la corresponsabilidad doméstica, la conciliación entre trabajo y vida familiar y una mayor equidad en la distribución del tiempo. Esto adquiere especial relevancia en contextos donde persisten importantes desigualdades de género en las responsabilidades de cuidado y sostenimiento cotidiano de los hogares.
